【裁判字號】    91,重上,445
【裁判日期】    920305
【裁判案由】    損害賠償
【裁判全文】
臺灣高等法院民事判決  九十一年度重上字第四四五號
    上  訴  人  甲○○
    訴訟代理人  徐國勇律師
    複 代 理人  劉穀榮律師
    被 上訴 人  丁○○
    法定代理人  黃瑞麟
    被 上訴 人  戊○○
                己○○
                丙○○
                乙○○
                辛○○
                庚○○
    右七人共同
    訴訟代理人  李佳翰律師
右當事人間損害賠償事件，上訴人對於中華民國九十一年九月九日臺灣基隆地方法院
九十年度重訴字第一二一號第一審判決提起上訴，並於本院為訴之追加，本院判決如
左：
    主      文
上訴及追加之訴均駁回。
第二審及追加訴訟費用均由上訴人負擔。
    事      實
甲、上訴人方面：
壹、聲明：
一、原判決廢棄。
二、被上訴人戊○○、丁○○、己○○、辛○○、庚○○、乙○○、丙○○應連帶給
    付上訴人新台幣（下同）三百二十二萬三千五百八十四元，被上訴人戊○○、丁
    ○○各應給付上訴人一百九十九萬六千三百六十五元，及均自起訴狀繕本送達翌
    日起至清償日止，按週年利率百分之五計算之利息。
三、請准供擔保宣告假執行。
貳、陳述：除與原判決記載相同者外，補稱略以：
一、本件上訴人係主張，被上訴人未依民法第四百二十三條規定提供合於建屋使用之
    Ｂ區土地，致上訴人無法建屋使用，乃請求返還已支付Ｂ區部分之租金損害為基
    本事實，乃對同一基礎原因事實主張多種法律關係，依最高法院九十年台上字第
    十六號判決及民事訴訟法第二百五十五條第一項第二款規定，為法律上所准許。
二、查本件兩造所訂租約係上訴人承租被上訴人土地Ａ、Ｂ兩區，其主旨係建屋作大
    賣場使用，故承租之土地不能建屋，即不合租賃契約之本旨。而上訴人承租上開
    Ａ、Ｂ兩區土地後，因Ａ、Ｂ兩區中間有國有土地橫隔中間，致Ｂ區無面臨建築
    線，故上訴人於Ａ、Ｂ兩區及國有土地上，建築鐵皮屋均被拆除。亦即就Ｂ區土
    地而言，被上訴人未依民法第四百二十三條規定，提供合於建屋使用之土地。故
    Ｂ區成為給付不能之土地，上訴人無給付租金之義務，被上訴人所收Ｂ區土地租
    金自應返還上訴人。
三、復按契約上義務之體係，向有主給付義務、從給付義務及附隨義務之分，違反契
    約上之從給付義務致債權人受有損害時，債權人得依不完全給付之債務不履行規
    定，請求損害賠償。本件租賃契約第二條約定：「甲方（即被上訴人）同意，如
    乙方（即上訴人）有必要申請建築鐵皮屋時由乙方以甲方名義或甲方指定之人申
    請並登記甲方或甲方指定人之名義登記：：」，則本件被上訴人即負有從給付義
    務，擔保協助建築鐵皮屋之履行，以滿足上訴人之給付利益；縱認協助建築鐵皮
    屋之履行非從給付義務，亦應肯認其屬附隨義務之範疇。又上訴人於Ｂ區土地上
    興建鐵皮屋遭拆除後，被上訴人承諾購買國有土地並出租與上訴人，並與上訴人
    達成原有租金減半等協議，縱認其非屬另一契約，亦應認其有助於租賃契約給付
    義務之達成，而屬於附隨義務之一種，則被上訴人既未履行前揭協議，致交付之
    Ｂ區土地未合於約定使用，自屬債務人未依債之本旨所提出之給付，亦屬不完全
    給付之範疇。上訴人自得請求被上訴人賠償相當於不完全給付之損害。
四、Ｂ區土地因無建築線，非承購Ａ、Ｂ兩區間國有地即無法建屋使用，而承購國有
    地又僅有鄰地所有人始有承購權，上訴人無法自行承購，因被上訴人拒絕承購，
    故Ｂ區不能建屋，為可歸責於被上訴人之事由致一部分未依債之本旨履行，有一
    部不履行之不完全給付，依民法第二百二十七條規定，上訴人得請求被上訴人賠
    償已付租金之損害。且依本件租賃契約第十二條約定：「如因乙方（即上訴人）
    以甲方（即被上訴人）名義所建鐵皮屋違反建築法令被主管機關勒令拆除：：甲
    方不負任何責任」等語可知，被上訴人明知或可得而知建築鐵皮屋有違反建築法
    令被主管機關勒令拆除之可能，則依故意或重大過失責任不能預先免除之旨（民
    法第二百二十二條參照），非謂被上訴人得不負任何責任。
五、縱依債務人主張，Ｂ區不能建屋使用，為不可歸責於出租人之事由。惟給付不能
    亦非可歸責於承租人之事由，則依民法第二百六十六條規定，出租人無權收取Ｂ
    區租金。上訴人主張被上訴人所收租金應返還上訴人，為有理由。
六、原判決雖謂：Ｂ區可改作停車場等他用云云。惟上訴人承租Ｂ區土地之目的係為
    建屋作大賣場，非作停車場使用，且停車另有租地可用，故作停車場不合債之本
    旨。尤其前往Ｂ區土地，無論人行、車行均須經過國有土地，對國有土地既無使
    用權，則人行、車行通過均構成侵占公有土地之竊占國土罪，出租人或法院均無
    正當權源，要求出租人即被上訴人以竊占國土之違法行為履行契約，故原判決應
    予廢棄。
七、對被上訴人答辯之陳述：
    (一)租賃物是否合於約定使用，應依客觀事實認定，非依兩造合意認定。
    (二)上訴人訂約時不知Ｂ區土地無建築線，亦不知建違章建築會被拆除，故在未被
      拆除前上訴人無異議交付租金，但因被上訴人明知上訴人租地目的為建屋作大
      賣場使用，一旦被拆除即不合於承租之使用目的，故Ｂ區土地上所建鐵皮屋被
      政府拆除後，該Ｂ區土地對上訴人即毫無用處，上訴人對此部分依給付不能請
      求返還已付租金之損害，即有理由。
    (三)被上訴人主張租約中約定國有地部分出租人不負責任，故不承購國有地非其責
      任云云。惟所謂該部分不負責係指國有地不能建屋或建屋後被拆除，出租人不
      負責建屋及賠償之意思，並非Ｂ區亦不負責提供可建屋之地。又Ｂ區並非國有
      地，土地出租人依民法第四百二十三條規定，有義務使該地區土地與建築線連
      結，以便承租人建屋使用。被上訴人既有使Ｂ區土地合於建屋使用之義務，則
      Ｂ區不能建屋之一部給付不能即屬可歸責於被上訴人之事由，此部分上訴人無
      給付租金之義務。上訴人已交Ｂ區租金而不能使用Ｂ區土地，造成租金損害，
      依民法第二百二十六條，被上訴人應將已收取Ｂ區地租返還上訴人。
、證據：援用第一審所提證據。
乙、被上訴人方面：
壹、聲明：
一、駁回上訴。
二、如受不利判決，願供擔保請准免為假執行。
貳、陳述：除與原判決記載相同者外，補稱略以：
一、本件上訴人在原審係主張給付不能，於第二審變更為不完全給付，乃屬訴之變更
    、追加，被上訴人不同意其追加或變更。
二、所謂「合於約定之使用、收益狀態」，應以當事人訂立契約時之共同合意為其認
    定標準；當事人間之合意為何，應依兩造所定契約探求之。經查，本件Ａ、Ｂ區
    土地間尚夾有財政部國有財產局土地，為兩造訂立租約時所明知，此有兩造租約
    附圖所稽，上訴人在Ｂ區土地上興建鐵皮屋並未申請建築執照，而Ａ區土地依使
    用執照申請書所載，上訴人係在租賃期間開紿（八十九年元月一日）前之八十八
    年十月二十六日即取得建照執照，苟Ｂ區雙方有約定應使上訴人取得合法建物，
    何以上訴人未將Ａ區及Ｂ區一併申請核發建照？復觀契約第十二條約定，不合法
    之建物如遭拆除，被上訴人不負責任，足見兩造訂立租約時，Ｂ區土地並無作為
    興建合法鐵皮屋之共同合意；且Ａ區土地於租賃期間前即取得合法建照，Ｂ區土
    地上之鐵皮屋於被拆除前從未申請合法建照，而上訴人仍自租賃期間開始後陸續
    給付租金，顯見上訴人早知於Ｂ區土地無法興建鐵皮屋。則被上訴人將Ｂ區土地
    交付上訴人使用收益，尚難認為不合於約定之使用、收益狀態。
三、上訴人主張被上訴人依租約第二條負有協助建築鐵皮屋之附隨義務云云。查兩造
    所定租約第二條係約定，如上訴人有申請建築鐵皮屋時，須以被上訴人或被上訴
    人指定之人之名義登記，惟上訴人並未以被上訴人或被上訴人指定之人之名義登
    記為所有權人，足見上訴人違約在先。且依上開租約之約定，被上訴人並無向國
    有財產局購買土地後出租予上訴人之義務，被上訴人亦否認有承諾購買國有地後
    出租予上訴人之事實。
四、本件Ａ區與Ｂ區間之財政部國有財產局土地並非租約範圍，為上訴人訂約當時所
    明知，被上訴人於訂約時，並未保證在Ａ區或Ｂ區均可申請獲准合法興建鐵皮屋
    。上訴人雖辯稱依上開約定可知，被上訴人明知或可得而知建築鐵皮屋被拆除之
    可能，上訴人無從預先免除責任云云，惟本件租約之土地範圍業以附圖標示明確
    ，被上訴人係以上訴人興建合法建物為前提，如因不合法遭拆除應由上訴人自負
    其責，故有租約第十二條之約定，與民法第二百二十二條規定無涉。
五、綜上所述，被上訴人出租之Ｂ區土地，既合於使用、收益之狀態，即無給付不能
    或不完全給付之問題。退萬步言，縱有上訴人所指情事，因被上訴人已為給付，
    僅不合債之本旨而已，應屬不完全給付（最高法院八十六年台上字第九二四號判
    決參照）；又不完全給付所生之損害，係指因契約所定原來之給付不完全，或與
    原來之給付有不可分離之關係所致之損害。本件縱認Ｂ區土地不合約定之使用收
    益狀態，上訴人所能請求之損害，應非相當於租金之全部，上訴人請求相當於租
    金之全部損害，即難謂適法。
、證據：援用第一審所提證據。
    理    由
一、本件上訴人於原審原依繼承、債務不履行及給付不能之法律關係請求損害賠償，
    於本院追加不完全給付之法律關係請求損害賠償，核其請求之基礎事實同一，依
    民事訴訟法第四百四十六條第一項、第二百五十五條第一項第二款規定，應予准
    許，合先敘明。
二、上訴人起訴主張：伊於民國八十八年八月七日與被上訴人戊○○、丁○○、已故
    之黃獅訂立租賃契約，承租被上訴人所有坐落基隆市○○區○○段一二○（部分
    ）、一二○之一、一二○之四、一二二、一二五之二（下稱Ａ區土地）、一三七
    之一、一三七、一三八之一土地（下稱Ｂ區土地）。伊所承租之土地係作為傢俱
    大賣場用地，故需申請建築鐵皮屋，惟因Ａ區與Ｂ區之間夾有國有土地，使Ｂ區
    土地無法指定建築線，致興建之鐵皮屋成為違章建築而遭拆除，無法作為傢俱大
    賣場使用。雙方乃於八十九年六月初與林燕淵建築師協商，達成由出租人向國有
    財產局購買或承租前揭國有土地後，再出租與伊使用之協議。嗣出租人為履行前
    開協議乃備齊文件委由林燕淵建築師於八十九年六月二日向基隆市政府提出申請
    ，並於同年六月二十日向國有財產局基隆分處申請承購前揭國有土地。經國有財
    產局基隆分處會勘並估價後，乃於同年八月二日通知出租人承購價格，並告知僅
    再補正土地登記謄本即可核准，詎出租人於接獲通知後，竟未按期補正，致遭註
    銷申購在案。本件出租人所交付之Ｂ區土地無法興建鐵皮屋，且亦未履行購買前
    揭國有土地之協議，而無法提出合於租約及協議條件之土地交付伊興建鐵皮屋作
    為傢俱大賣場用地，乃屬可歸責於出租人給付不能之事由，自應賠償伊所受已支
    付地主Ｂ區土地租金之損害。伊已支付被上訴人丁○○、戊○○Ｂ區土地租金各
    一百九十九萬六千三百六十五元，已支付已故之黃獅Ｂ區土地租金三百二十二萬
    三千五百八十四元，因黃獅已於九十年十二月三十日死亡，被上訴人丁○○、戊
    ○○、己○○、辛○○、庚○○、丙○○、乙○○為其繼承人。爰依給付不能、
    及繼承並追加不完全給付之法律關係，求為命被上訴人應如數賠償並加計法定遲
    延利息之判決等語。
    被上訴人則以：Ａ區與Ｂ區間所夾有之財政部國有財產局土地，並非本件租賃契
    約範圍，又Ｂ區土地無法指定建築線等情，均為上訴人於締約時所明知，且伊乃
    出租土地與上訴人作為傢俱大賣場用地，並非出租土地與上訴人興建地上物，自
    無提供土地使上訴人建築鐵皮屋之義務，上訴人以未能興建鐵皮屋即謂出租人所
    交付之Ｂ區土地不合於約定使用，實無理由。又伊並未與上訴人達成前揭價購國
    有土地之協議，僅係立於協助立場試行購買前揭國有土地，嗣因國有財產局基隆
    分處函知伊應與其他地號土地一併購買，惟上訴人僅租用其中一部分，因負擔過
    於龐大而未價購，此係不可歸責於伊之事由，況伊於八十九年九月間已表明不願
    購買前揭國有土地，上訴人對此並無異議，並持續支付全部租金達一年，至租期
    屆滿前三個月之九十年十月始未支付，足見伊所交付之土地並無不合於約定使用
    之情事，上訴人依給付不能及不完全給付之法律關係請求損害賠償為無理由等語
    ，資為抗辯。
三、上訴人主張：伊於八十八年八月七日與被上訴人戊○○、丁○○、已故之黃獅訂
    立租賃契約，承租被上訴人所有前開Ａ區及Ｂ區土地，作為傢俱大賣場用地，Ａ
    區土地得合法興建鐵皮屋，另因Ａ區與Ｂ區之間夾有國有土地，使Ｂ區無法指定
    建築線，致伊於Ｂ區土地上興建之鐵皮屋成為違章建築遭拆除。又伊已支付被上
    訴人丁○○、戊○○自八十九年元月起至九十年九月止Ｂ區土地租金各一百九十
    九萬六千三百六十五元，已支付已故之黃獅自八十九年元月起至九十年十二月底
    止Ｂ區土地租金三百二十二萬三千五百八十四元，黃獅業於九十年十二月三十日
    死亡，被上訴人丁○○、戊○○、己○○、辛○○、庚○○、丙○○、乙○○為
    其繼承人之事實，為被上訴人所不爭執，並有上訴人提出之土地租賃契約、收據
    、支票、死亡證明書、繼承系統表及
    十六頁、四二頁至五二頁、五八頁、八六頁、一○一頁至一○七頁），應堪信實
    。
四、上訴人主張：被上訴人所交付之前開Ｂ區土地無法興建鐵皮屋，不合於所約定合
    於建屋使用之土地，成為給付不能，伊無給付租金之義務，被上訴人自應返還伊
    已給付Ｂ區土地之租金等情，為被上訴人所否認，並辯稱：Ｂ區無法指定建築線
    ，乃上訴人於締約時所明知，且被上訴人出租上開土地與上訴人作為傢俱大賣場
    用地，並非出租土地與上訴人興建鐵皮房屋，自不能以Ｂ區未能興建鐵皮屋即謂
    所交付之Ｂ區土地不合於約定使用收益等語。查：
    兩造於上開租賃契約第三條約定：「甲方（指被上訴人）同意，如乙方（指上訴
    人）『有必要』申請建築鐵皮屋時，由乙方以甲方名義或甲方指定之人申請並登
    記甲方或甲方指定人之名義登記，建造費用由乙方全部負擔：：」；另於第十二
    條約定：「如因乙方以甲方名義所建鐵皮屋違反建築法令被主管機關勒令拆除：
    ：，甲方不負任何責任」等語，為兩造所不爭。足見兩造於締約時，上訴人並未
    表明其必須於Ａ區及Ｂ區土地上均興建鐵皮屋，被上訴人亦未保證Ａ區及Ｂ區土
    地均可合法興建鐵皮屋。且觀本件被上訴人所提供可供合法興建建築物之Ａ區土
    地，其面積為八百四十八點一坪，有前開租賃契約書附圖在卷可稽，依一般經驗
    法則，該面積應已足夠作為傢俱大賣場使用，至Ｂ區土地雖未能合法興建鐵皮屋
    ，然上訴人仍可將該部分土地作為停車場，或在其上搭建簡易遮棚作傢俱拍賣會
    場使用等，是上訴人主張被上訴人所交付之Ｂ區土地不合於約定使用，應負債務
    不履行、給付不能之責任云云，要非可採。上訴人另主張：伊於Ｂ區土地上興建
    鐵皮屋遭拆除後，被上訴人即承諾購買前揭國有土地並出租與伊，且與伊達成原
    有租金減半等協議，其後被上訴人既未能履行前揭協議，屬不完全給付，自應賠
    償伊已給付Ｂ區土地租金之損害等語，並提出事後依協商情形作成之紀錄、錄音
    帶譯文及舉證人郭民通、林燕淵為證（見一審卷九十頁至九三頁、九八頁、一四
    八頁），被上訴人則否認兩造有達成上開協議，查：依證人即上訴人之合夥人黃
    喜信所作成之協商紀錄略以：一、國有土地地主承諾購買，：：五、購買國有土
    地，申請補辦建照手續及建造時間大約八個月，在這八個月期間地主同意地租由
    六十萬元減半收三十萬元，期間由八十九年九月一日至九十年四月一日止：：雙
    方言明近日內合約另行再訂等語。出席人地主（即被上訴人戊○○、丁○○）法
    定代理人黃瑞麟、黃太太（即詹雲芳），承租人蘇萬居、黃喜信（見一審卷九八
    頁）。準此，協商當時出租人黃獅（當時尚健在）並未在場，此為兩造所不爭，
    而上訴人迄未能證明黃瑞麟及詹雲芳有代理黃獅之權限，是上開協商之結論對黃
    獅自不生效力。況依上開協商之結論，雙方亦言明近日內合約另行再訂云云，惟
    嗣後雙方亦迄未另行簽訂任何正式契約，足見上訴人所舉證人即協商時在場之證
    人郭民通證稱：就紀錄內容（即紀錄前揭協議條件之內容），當時我有居中協調
    ，在我離開前，雙方就紀錄所定之內容，有溝通達成合意，並作成紀錄，是否庭
    呈這份我不清楚，當時現場十分融洽，之後我就離開等語，證人林燕淵亦證稱：
    他們有討論，但是詳細細節及內容我不清楚，但就租金減半部分是我提議的，我
    比較清楚，當時我感覺被上訴人法定代理人黃瑞麟有同意等語（見一審卷九一頁
    至九三頁），尚非可採。另依上訴人提出之前開錄音帶節錄以觀，被上訴人戊○
    ○、丁○○法定代理人黃瑞麟之陳述謂：「國有土地明天再講，：：如能租，租
    金多少由承租人付，如要買由地主買，出租給承租人。租金每坪（每月）三百元
    ，用多少付多少，房屋稅承租人負擔。地價稅地主負擔」等語（見一審卷一四八
    頁）觀之，當時黃瑞麟就國有土地之部分尚稱「明天再講」，且就國有土地究係
    承租抑或購買，均係用假設之語氣，自難認其已與上訴人方面達成前揭承諾購買
    國有土地及原訂租金減半等協議。又縱兩造已達成上開協議，惟被上訴人已陳明
    ：伊並未與上訴人達成前揭價購國有土地之協議，僅係立於協助立場試行購買前
    揭國有土地，嗣因國有財產局基隆分處函知伊應與其他地號土地一併購買，惟上
    訴人僅租用其中一部分，因負擔過於龐大而未價購，此係不可歸責於伊之事由，
    況伊於八十九年九月間已表明不願購買前揭國有土地，上訴人對此並無異議，並
    持續支付全部租金達一年等語，並提出基隆市政府及國有財產局基隆分處函各一
    件為證（見一審卷十八頁至十九頁），上訴人對之亦不爭執。足見上訴人依上開
    不生效力之協議草約主張被上訴人應負債務不履行、給付不能或不完全給付之損
    害賠償，亦屬無據。
五、綜上所述，本件被上訴人所交付之Ｂ區土地既係合於約定使用之土地，被上訴人
    並無債務不履行或給付不能之情形，另上訴人以被上訴人未履行前開尚未生效之
    協議草約，謂被上訴人應負債務不履行、給付不能及不完全給付之責任云云，亦
    非可取，則上訴人支付Ｂ區土地之租金，係使用該土地所應為之對待給付，自難
    認有何損害可言。從而上訴人依繼承、債務不履行、給付不能及不完全給付之法
    律關係，請求被上訴人戊○○、丁○○、己○○、辛○○、庚○○、乙○○、丙
    ○○應連帶給付上訴人已支付其被繼承人黃獅自八十九年元月起至九十年十二月
    底止Ｂ區土地之租金三百二十二萬三千五百八十四元；被上訴人戊○○、丁○○
    各應給付上訴人自八十九年元月起至九十年九月止已付Ｂ區土地之租金一百九十
    九萬六千三百六十五元，並均加計法定遲延利息，即無理由，應予駁回。上訴人
    之訴既經駁回，其假執行之聲請已失所附麗，應併予駁回。原審為上訴人敗訴之
    判決並駁回其假執行之聲請，核無違誤，上訴意旨指摘原判決不當，求予廢棄改
    判，為無理由，應予駁回。
六、兩造其餘之攻擊防禦方法暨聲明所用之證據，核與本件判決之結果均不生影響，
    已無再予論述之必要，併此敘明。
據上論結，本件上訴及追加之訴均無理由，依民事訴訟法第四百四十九條第一項、第
七十八條判決如主文。
中      華      民      國    九十二    年      三      月       五     日
                              民事第四庭
                                  審判長法  官  李  瓊  蔭
                                        法  官  林  金  吾
                                        法  官  楊  豐  卿
右正本係照原本作成。
如不服本判決，應於收受送達後二十日內向本院提出上訴書狀，其未表明上訴理由者
，應於提出上訴後二十日內向本院補提理由書狀（均須按他造當事人之人數附繕本）
上訴時應提出委任律師或具有律師資格之人之委任狀；委任有律師資格者，另應附具
律師資格證書及釋明委任人與受任人有民事訴訟法第四百六十六條之一第一項但書或
第二項（詳附註）所定關係之釋明文書影本。
中      華      民      國    九十二    年      三      月      六      日
                                        書記官  殷  丹  妮
附註：
民事訴訟法第四百六十六條之一（第一項、第二項）：
對於第二審判決上訴，上訴人應委任律師為訴訟代理人。但上訴人或其他法定代理人
具有律師資格者，不在此限。
上訴人之配偶、三親等內之血親、二親等內之姻親，或上訴人為法人、中央或地方機
關時，其所屬專任人員具有律師資格並經法院認為適當者，亦得為第三審訴訟代理人
。右為正本係照原本作成


司法院資訊處製作；財團法人民間司法改革基金會備份。
